【裁判字號】    97,訴,1563
【裁判日期】    980909
【裁判案由】    偽造文書等
【裁判全文】
臺灣臺北地方法院刑事判決              97年度訴字第1563號
公  訴  人  臺灣臺北地方法院檢察署檢察官
被      告  丙○○
選任辯護人  劉興業律師
上列被告因偽造文書等案件，經檢察官提起公訴（97年度調偵字
第670號），本院判決如下：
    主  文
丙○○共同連續行使偽造私文書，處有期徒刑壹年貳月，減為有
期徒刑柒月，如附表所示偽造之署押沒收。
其餘被訴部分無罪。
    事  實
一、丙○○與林大中（已更名為甲○○，未據起訴）共同意圖為
    自己不法之所有，於民國95年5月間某日，由丙○○向乙○○佯稱可迅速協助代為辦理貸款云云，向乙○○取得其國民
    身分證、中國國際商業銀行（後改為兆豐國際商業銀行，下
    稱兆豐銀行）帳號：00000000000號帳戶之存摺、印鑑及行
    動電話0000000000號SIM卡。並基於行使偽造私文書之概括
    犯意，先於95年6月2日，將其以不詳方法取得之蓋有偽造展
    鈺實業有限公司（下稱展鈺公司）及負責人游銘豐印文而製
    作之乙○○在職證明書與展鈺公司94年度各類所得扣繳暨免
    扣繳憑單，及偽造乙○○署押填具之荷商荷蘭銀行股份有限
    公司松山分公司（下稱荷蘭銀行）信用卡代償聲請表等私文
    書，並傳真予荷蘭銀行，佯為乙○○任職於展鈺公司，還款
    能力無虞云云，使荷蘭銀行承辦人員陷於錯誤，誤信乙○○
    之還款能力而核准貸款，並於95年6月19日撥款新臺幣（下
    同）13萬元至乙○○前揭兆豐銀行帳戶，以此方式詐得13
    萬元。丙○○、林大中知悉撥款後，承前犯意，為能提款，
    旋於翌日（20日），偕不知情之乙○○至兆豐銀行中和分行
    辦理存簿提款密碼辦更，由丙○○填寫2張金額各為2萬元、
    11萬元之取款憑條並盜用乙○○之印章蓋於取款憑條上，交
    付兆豐銀行中和分行承辦人員而行使之。使該銀行行員誤以
    為係乙○○領款之意而交付款項，俟領得款項後，除向乙○○佯稱貸款未下來先給予3萬元應急外，其餘10萬元則朋分
    花用殆盡，足生損害於荷蘭銀行、展鈺公司、兆豐銀行及乙○○。嗣乙○○因欲購屋辦理房屋貸款經銀行告知尚有荷蘭
    銀行欠款無法辦理始悉上情。
二、案經乙○○訴由臺灣板橋地方法院檢察署呈請臺灣高等法院
    檢察署檢察長令轉臺灣臺北地方法院檢察署檢察官偵查起訴
    。
    理  由
一、訊據被告丙○○矢口否認有上開犯行，辯稱伊僅係介紹乙○○與林大中認識，貸款係林大中辦理，伊並不知情，伊有陪
    同乙○○至兆豐銀行幫忙填寫取款憑條，但款項係乙○○自
    己領走，伊沒有拿到，亦未給予乙○○3萬元云云。經查：
 (一).被告雖辯稱介紹告訴人乙○○給林大中認識後並未辦理貸款
    之事宜，惟查證人即告訴人乙○○於警詢、偵查及本院審理
    時均證稱有將身分證、印章、兆豐銀行存褶、行動電話0000
    000000號SIM卡交予被告等語，而卷附荷蘭代償申請表上申
    辦者之電話係填寫「0000000000」（見臺灣板橋地方法院檢
    察署96年他字第4377號卷第75頁，以下簡稱他字第4377號卷
    ）。參以證人即本案貸款之荷蘭銀行承辦人何恭慶於偵查中
    證稱：「本件我有以電話跟申辦者絡，客戶資料、電話都寫
    在申聲書上」、「我印象中有打電話，如果沒有記錯的話，
    應該是0920開頭女生接的電話」等語（見他字第4377號卷第
    71頁）。又經本院當庭勘驗證人何恭慶與申辦者之電話錄音
    內容，與何恭慶對話者係一名女子，國語流利，並非外國口
    音，在何恭慶詢及對方身分證字號時，該名女子原順口說「
    Ａ」，經何恭慶質疑「Ａ？」，該名女子旋改口稱「阿..
    沒有沒有..F. F」（見本院卷第164頁反面），而被告之身
    分證開頭英文字母即為「Ａ」，告訴人之身分證開頭英文字
    母係「Ｆ」，適與通話內容相符。甚者，何恭慶於95年6月
    16日（星期五）打電話告知申辦之女子核撥金額為13萬元，
    於「下星期一」款項會匯至「中國國際商銀」之帳戶（見本
    院卷第166頁），其所指之「下星期一」即為95年6月20日，
    而被告亦自承95年6月20日有至上開銀行幫告訴人填寫取款
    憑條。衡諸上情，知悉貸款將於95年6月20日撥放者應係與
    何恭慶通話之身分證開頭英文字母為「Ａ」之女子，而被告
    身分證開頭英文字母為「Ａ」，當日又恰至銀行取款，可見
    被告應係與何恭慶通話之女子。
 (二).證人林大中於本院審理時雖坦承有冒用告訴人名義申請遠傳
    電信股份有限公司0000000000號門號（此部分事實詳後述）
    ，惟否認有幫忙告訴人辦理荷蘭銀行之貸款云云。然查證人
    乙○○證稱被告有介紹林大中幫其辦理款（見本院卷第141
    頁）；證人丁○○證述有介紹林大中幫忙乙○○辦理貸款事
    宜，並稱「有一次林大中打電話給我，說馬小姐要申辦貸款
    要留下聯絡人的資料，可否用我的資料，我當時認為只是聯
    絡人應該沒有關係，就留下我的姓名及電話。」、「當時林
    大中告訴我說如果銀行有打電話給我問我是否認識乙○○時
    ，我回答認識，我是他的朋友，告知乙○○在何處工作，我
    不清楚，如果問到乙○○的電話，就說我留在聯絡簿上沒有
    帶在身上，而且我有反問林大中我沒有乙○○的電話，林大
    中就是教回答上述的說法。」、「林大中向我表示，乙○○
    向他表示她沒有朋友，而把丙○○寫在親戚欄，聯絡人欄寫
    我。」等語（見本院卷第85頁、87頁），而上揭荷蘭代償申
    請表上聯絡人欄確填載被告為告訴人之表妹，證人丁○○為
    告訴人之朋友（見他字第4377號卷第75頁），足見證人乙○○、丁○○就此部分之證述應屬實在。
 (三).被告及證人林大中雖互相推諉否認渠等有為告訴人辦理貸款
    及領取核撥款項，惟查領款當日被告及證人林大中均有到場
    之事為渠等所自承，且依本院前開勘驗筆錄，證人何恭慶告
    訴申辦女子每期應繳款4560元，第1期須酌收設定費2000元
    ，故第一期應繳6560元（見本院卷第165頁反面）。而荷蘭
    銀行松山分公司97年月7日97荷銀法字第010號函稱告訴人之
    繳款係於95年月19日由台北國際商銀（已更名為永豐商業銀
    行）帳號0000000000000000轉出，金額為6560元（見臺灣臺
    北地方法院檢察署97年他字第976號卷第3頁證物袋，以下簡
    稱他字第976號卷）；而永豐商業銀行光復分行97年10月31
    日永豐銀光復分行（097）00017號函稱該行000000000000帳
    號之客戶為「林大中」（見本院卷第37-39頁），參以如前
    所述與何恭慶通話之女子係被告，而知悉告訴人第一期荷蘭
    行貸款金額6560元者應為被告，但繳款者卻係林大中，可見
    被告與林大中2人有互相謀議及行為分擔。
 (四).卷附荷蘭銀行代償申請表格上「乙○○」之簽名3枚（見他
    字第4377號卷第76頁）經以肉眼比對，明顯與告訴人乙○○
    於偵查、本院及兆豐銀行約定書、密碼變更申請書（見本院
    卷第152-153頁）之簽名不符，可見係偽造之署押。而被告
    及林大中為告訴人辦理貸款所提之在職證明書（見他字第43
    77號卷第38頁）上之展鈺公司及負責人游銘豐大小章印文亦
    與展鈺公司公司登記資料上之印鑑字體不同，明顯係偽造。
    再取款憑條上（見他字第976號卷第16-17頁頁）之大小寫數
    字係被告所寫為被告所自承，而證人乙○○否認其有在取款
    憑條上蓋章，且證人乙○○證稱其存褶、印章於辦理貸款時
    均交付予被告，故該2張取款憑條之印文應係被告所盜蓋。
    雖證人乙○○於95年6月20日有至兆豐銀行中和分行辦理聯
    行代收付取款密碼變更（見本院卷第153頁），惟證人乙○○不諳國語，亦不識國字，其是否知悉其係在密碼變更申請
    書簽名及簽名意義，非無疑義。參以被告稱乙○○係與友人
    自行前往永和分行辦理密碼變更，惟證人乙○○證稱只至一
    家銀行，在其工作地點附近，且前揭密碼變更申請書及取款
    憑條均係蓋兆豐銀行中和分行章，可見應係被告與林大中無
    法取款聯絡告訴人變更密碼，於密碼變更後先試領2萬元，
    得手後再將餘款11萬元領用殆盡。且告訴人若已自行領得款
    項，何須事隔1年再至地檢署提出告訴。況證人戊○○於偵
    查中及本院審理時均證稱係因事後要辦房屋貸款發現有債務
    才陪同告訴人找被告理論，告訴人說被告有給其3萬元等情
    ，並稱：「我有問乙○○是否丙○○有給3萬元，乙○○也
    說有，丙○○告訴我，因為有沒有辦下來的時候，乙○○很
    缺錢，所以丙○○就先給乙○○3萬元，乙○○也承認她有
    拿到萬元。」等語（見本院卷第114頁反面-115頁）。是告
    訴人雖前後就委託辦理貸款之細節、拿取3萬元及密碼變更
    之細節陳述有所出入，惟其係緬甸籍人士，翻譯人員亦因告
    訴人係說緬甸方言而無法詳盡翻譯，況告訴人就其所交付被
    告之物及拿到3萬元等情所述始終一致，故告訴人所述應屬
    可採。
 (五).綜上事證明確，被告與林大中行使偽造私文書及詐欺取財之
    犯行堪以認定。
二、論罪科刑部分：
  (一)查被告行為後，刑法部分條文業於94年1月7日修正，94 年2
    月2日公布，95年7月1日施行，修正後刑法第2條第1項規定
    ：「行為後法律有變更者，適用行為時之法律，但行為後之
    法律有利於行為人者，適用最有利於行為人之法律。」，上
    開規定乃與刑法第1條罪刑法定主義契合，而貫徹法律禁止
    溯及既往原則，係規範行為後法律變更所生新舊法律比較適
    用之準據法，是刑法第2條本身雖經修正，但刑法第2條既屬
    適用法律之準據法，本身尚無比較新舊法之問題，應一律適
    用裁判時即修正後刑法第2條規定以決定適用之刑罰法律，
    合先敘明。又本次刑法修正之比較新舊法，應就罪刑有關之
    一切情形，綜其全部罪刑之結果而為比較，最高法院95年5
    月23日95年度第8次刑庭會議決議可資參照。按：
  1.刑法第28條關於共犯之規定，修正為「二人以上共同實行犯
    罪之行為者，皆為正犯」，排除陰謀共同正犯、預備共同正
    犯之適用，自屬刑罰可罰性之變更，仍應依刑法第2條第1項
    規定比較新舊法。揆諸本條之修正理由係為釐清陰謀共同正
    犯、預備共同正犯、共謀共同正犯是否合乎本條規定之正犯
    要件，本案被告與林大中之犯行，均屬實行犯罪行為之正犯
    ，則無論適用修正前後之刑法第28條規定論擬，輕重並無不
    同，是適用修正前第28條規定對被告並無不利。
  2.罰金刑：刑法第33條第5款有關於罰金刑之規定，被告所犯
    之罪有罰金刑之處罰，其行為時之法定刑罰金最低額為銀元
    1 元，依現行法規所定貨幣單位折算新臺幣條例第2條，換
    算為新臺幣僅為新臺幣3元。修正後刑法第33條第5款：「主
    刑之種類如下：五、罰金：新臺幣一千元以上，以百元計算
    之」，已將法定刑罰金之最低額提高為新臺幣一千元，經比
    較修正前、後之規定，自以被告行為時即修正前之規定較有
    利於被告。
  3.連續犯與牽連犯：刑法修正後，刪除第56條連續犯及第55 條
    關於牽連犯之規定，此刪除雖非犯罪構成要件之變更，但顯
    已影響行為人刑罰之法律效果，自屬法律有變更，經比較新
    、舊法結果，舊法第56條連續犯及第55條牽連犯之規定乃將
    被告之數行為以一罪論，較有利被告。
 (二).綜合上述各條文修正前後之比較，行為時之法律較有利於行
    為人，依刑法第2條第1項前段之規定，應整體適用被告等行
    為時即修正前刑法之規定。
 (三).核被告所為，係犯刑法第216條、第210條行使偽造私文書、
    第339條第1項詐欺取財罪。被告偽造署押及偽造私文書之低
    度行為，均為偽造私文書及行使偽造私文書之高度行為所吸
    收，均不另論罪。被告與林大中間，有犯意聯絡及行為分擔
    ，均為共同正犯。被告先後詐騙荷蘭銀行及兆豐銀行之行為
    ，係基於同一詐欺目的所為，應為接續犯。被告前後行使偽
    造私文書之犯行，時間緊接，所犯係犯罪構成要件相同之罪
    名，顯係基於概括犯意而為之，為連續犯，應依修正前刑法
    第56條規定論以1罪，並加重其刑。被告所犯上開2罪間，有
    方法、目的之牽連關係，應依修正前刑法第55條牽連犯之規
    定，從一重論以行使偽造私文書。起訴書認應分論併罰，容
    有誤會。爰審酌被告佯為告訴人辦理貸款，以偽造之文件向
    銀行詐得款項，雖金額不高，惟犯後狡辯，態度惡劣，毫無
    悔意等一切情狀，從重量處有期徒刑1年2月。又被告犯罪時
    間係於96年4月24日之前，且無中華民國96年罪犯減刑條例
    所定不得減刑之情形，爰依同條例第2條第1項第3款規定減
    其宣告刑2分之1。偽造如附表所示之署押、印文，應依刑法
    第219條之規定宣告沒收。而上揭取款憑條上之印文係盜蓋
    之印文，依法毋庸宣告沒收，附此敘明。
三、公訴意旨另謂：被告與林大中明知告訴人交付前揭證件資料
    ，僅同意代為辦理銀行貸款，竟先由林大中於95年5月17 日
    ，在遠傳電信股份有限公司第三代行動電話服務申請書等私
    文書上申請人欄位，偽簽「乙○○」簽名，以為「乙○○」
    申請之意，並檢附「乙○○」之身分證件影本後，持之遞交
    遠傳電信股份有限公司承辦人員以為行使，足生損害於遠傳
    電信股份有限公司及告訴人，因認被告與林大中共同涉有行
    使偽造私文書犯行。惟：
 (一).按犯罪事實應依證據認定之，無證據不得認定犯罪事實；不
    能證明被告犯罪者，應諭知無罪之判決，刑事訴訟法第154
    條第2項、第301條第1項分別定有明文。而認定犯罪事實所
    憑之證據，雖不以直接證據為限，間接證據亦包括在內；然
    而無論直接或間接證據，其為訴訟上之證明，須於通常一般
    之人均不致有所懷疑，而得確信其為真實之程度者，始得據
    為有罪之認定，倘其證明尚未達到此一程度，而有合理之懷
    疑存在時，即應為有利於被告之認定，更不必有何有利之證
    據，最高法院30年上字第816號、76年台上第4986號判例參
    照。又刑事訴訟法第161條已於91年2月8日修正公布，其第1
    項規定：檢察官就被告犯罪事實，應負舉證責任，並指出證
    明之方法。因此，檢察官對於起訴之犯罪事實，應負提出證
    據及說服之實質舉證責任。倘其所提出之證據，不足為被告
    有罪之積極證明，或其指出證明之方法，無從說服法院以形
    成被告有罪之心證，基於無罪推定之原則，自應為被告無罪
    判決之諭知，最高法院92年台上第128號判例亦可參考。
 (二).訊據被告堅決否認有此部分之犯行。訊據證人林大中亦坦承
    此部分行為係其個人所為，與被告無關，而此部分行為亦與
    前揭貸款部分亦無任何關聯，是證人林大中所述應屬可採。
    公訴人所舉之證據與所指出之證明方法尚未足使本院確信被
    告犯有此部分犯行。此外，於本院應依職權調查證據之範圍
    內，又查無其他積極證據足證被告有何公訴人所指犯行，揆
    諸前開說明，不能證明被告犯罪，是此部分應為被告無罪之
    諭知。
據上論斷，應依刑事訴訟法第299條第1項前段、第301條第1項，
刑法第2條第1項前段、第216條、第210條、第339條第1項、修正
前刑法第28條、55條、第56條，刑法施行法第1條之1，幣條例第
2條，中華民國96年罪犯減刑條例第2條第1項第3款、第7條，判
決如主文。
本案經檢察官孟令士到庭執行職務
中    華    民    國    98    年    9    月    9    日
                  刑事第十五庭審判長法  官  廖紋妤
                                    法  官  吳麗英
                                    法  官  邱蓮華
上正本證明與原本無異。
如不服本判決應於收受送達後10日內向本院提出上訴書狀，並應
敘述具體理由；其未敘述上訴理由者，應於上訴期間屆滿後20日
內向本院補提理由書（均須按他造當事人之人數附繕本）「切勿
逕送上級法院」。告訴人或被害人如對於本判決不服者，應具備
理由請求檢察官上訴，其上訴期間之計算係以檢察官收受判決正
本之日期為準。
                                    書記官  周小玲
中    華    民    國    98    年    9     月    11    日
附表：
1、偽造之「乙○○」之簽名3枚（見他字第4377號卷第76頁）。
2. 偽造之展鈺公司在職證明書上之展鈺公司及負責人游銘豐印
   文各1枚（見他字第43 77號卷第38頁）。
附錄本案所犯法條：
刑法第210條
偽造、變造私文書，足以生損害於公眾或他人者，處5年以下有
期徒刑。
刑法第216條
行使第210條至第215條之文書者，依偽造、變造文書或登載不實
事項或使登載不實事項之規定處斷。
刑法第339條第1項
意圖為自己或第三人不法之所有，以詐術使人將本人或第三人之
物交付者，處5年以下有期徒刑、拘役或科或併科1千元以下罰金
。


司法院資訊處製作；財團法人民間司法改革基金會備份。
